【裁判字號】    88,訴,1603
【裁判日期】    890215
【裁判案由】    偽造文書等
【裁判全文】
臺灣板橋地方法院刑事判決                        八十八年度訴字第一六○三號
    公  訴  人  臺灣板橋地方法院檢察署檢察官
    被      告  戊○○
                乙○○
右列被告等因偽造文書等案件，經檢察官提起公訴（八十七年度偵字第二七二八二號
、八十八年度偵字第八一八號），本院判決如左：
    主      文
戊○○、乙○○均無罪。
    理      由
一、公訴意旨略以：被告戊○○、乙○○二人於民國八十四年間某日起，以戊○○擔
    任負責人之樺翰交通有限公司之名義，擔任會首招募民間互助會，每會新臺幣（
    下同）二萬元，會首連同會員共計三十九人，會期自八十五年六月十日起至八十
    七年十一月十日止，自八十五年七月十日起，每月十日在臺北縣土城市○○街二
    三巷一五號開標，每三、六、九、十二月之二十五日加標一次，並以於未書明標
    單字樣之投標紙張上填載得標人及利息金額，依填載最高利息者得標，活會會員
    扣除當次開標利息數額後繳付會款，而死會仍繳付全額之方式開標，詎戊○○、
    乙○○竟意圖為自己不法之所有，基於詐欺及偽造文書之概括犯意聯絡，先後於
    八十六年三月二十五日、八十六年五月十日、八十六年十一月十日及不詳時日，
    利用多數會員互不相識之機會，冒用互助會單上今翔交通公司、宏昇印刷、樺隆
    紙器公司等名義，並於投標紙張上偽造上開會員之署押及擬標之金額，偽造上開
    會員之標單，持以行使投標，而向各活會會員詐取會款，足以生損害於上開被冒
    名之會員及各該次會活會之會員；另明知週轉困難，已無清償之能力，仍意圖為
    自己不法之所有，承前之概括犯意聯絡，自八十六年九月間起，至八十七年七月
    間止，在臺北市○○街一四九號，以急需借款為由，由被告乙○○出面向甲○○
    借款，再由乙○○或戊○○前來取款，並交予以「生捷企業有限公司」「戊○○
    」為發票人之本票，以為擔保，致甲○○陷於錯誤，而陸續借款一百九十五萬二
    千二百四十元予乙○○、戊○○二人；戊○○、乙○○二人復意圖為自己不法之
    所有，承前之概括犯意聯絡，於八十六年十月二十起，至八十七年十月十五日止
    ，在臺北縣土城市○○街二三巷一五號等處，由戊○○或乙○○向丁○○佯稱急
    需用款，向丁○○借款或借取支票向他人調現，再由乙○○前來取款或取票，而
    簽發以「乙○○」或「戊○○」為發票人之本票或支票交予丁○○以為擔保，使
    丁○○陷於錯誤，陸續借款或借貸支票予戊○○及乙○○二人，先後借得現金及
    票款之金額共計七百餘萬元，因認被告二人涉犯刑法第二百十六條、第二百十條
    行使偽造私文書罪嫌及刑法第三百三十九條第一項詐欺取財罪嫌云云。
二、按犯罪事實應依證據認定之，無證據不得推定其犯罪事實，又不能證明被告犯罪
    或其行為不罰者，應諭知無罪之判決，刑事訴訟法第一百五十四條、第三百零一
    條第一項分別定有明文。又刑事訴訟上用以證明事實之證據，須於通常一般人均
    不至於有所懷疑，堪予確信其已臻真實者，始得據以為有罪之認定，倘其證明尚
    未達到此一程度，而有合理性之懷疑存在，致使無從為有罪之確信時，即應為無
    罪之判決，此有最高法院七十六年臺上字第四九八六號判例意旨可資參照。次按
    告訴人之告訴，係以使被告受刑事訴追為目的，是其陳述是否與事實相符，仍應
    調查其他證據以資審認，已據最高法院五十二年臺上字第一三○○號判例論述綦
    詳。末按刑法上詐欺罪之成立，要以加害者有不法取得財物之意思而實施詐欺行
    為，被害者因此行為，致表意有所錯誤而為財產上處分，受有損害，且加害者所
    用行為，堪認為詐術者，始足當之，亦據最高法院十九年上字第一六九九號、四
    十六年臺上字第二六○號等判例闡釋甚明，從而交付財物者若無損害，或所受損
    害，非由欺罔行為陷於錯誤所致，均不得遽以詐欺罪相繩。
三、訊據被告戊○○及乙○○均堅決否認有何偽造文書及詐欺取財犯行，被告戊○○
    辯稱：伊未主持互助會務，亦未曾代收會款，平日借款皆由乙○○處理等語，被
    告乙○○辯稱：伊因樺翰交通有限公司資金週轉困難，以他其他會員名義標會，
    均徵得各該會員同意，係屬借標而非冒標，又伊向甲○○、丁○○借款之際，已
    告知經濟狀況不佳，未予詐騙。公訴人認被告二人涉有前揭犯嫌，無非以告訴人
    甲○○、丁○○等之指訴，及證人即宏昇印刷負責人甲○○、今翔交通公司負責
    人丁○○、樺隆紙器公司負責人丙○○等人之指證為主要論據。經查：
    （一）關於被告二人被指涉嫌冒用互助會員名義投標部分，告訴人甲○○於告訴
          伊始係謂：「她有跟我說用我名字去標，我有同意。」（見八十七年度偵
          字第二七二八二號偵查卷第三頁反面），而告訴人丁○○雖否認有借標情
          事。但稱：「我沒有借給被告標，是她標完一個會後告訴我，她說她還有
          一個活會讓我標，在標之前我並不知道，開標時我有去現場，被告二人都
          在現場，收會錢是乙○○，主持開標是乙○○，但是戊○○在旁邊協助，
          我並不知道她用多少錢標，事後他告訴我借標，我有同意。」（見本院八
          十八年十月二十六日訊問筆錄），被告乙○○與告訴人二人間有借標之合
          意，已與偽造文書罪不侔，況告訴人丁○○既於開標時在場，倘被告冒其
          名義得標，丁○○豈有不知之理，若被告等事前未獲借標之許可，又豈有
          甘冒不韙，當著丁○○面冒丁○○之名投標並得標﹖另樺隆紙器公司負責
          人丙○○雖於偵查中否認該公司有借標情事，然該公司究於何時得標，得
          標金額為何，未據陳明，公訴人復不究明，亦無何舉證以供調查，以之對
          照告訴人前開非無瑕疵可指之指訴及被告等之辯解，參以各該互助會員就
          得標與否，有是否應負繳息義務之利害關係，亦難遽予信實，此外復查無
          被告等被指偽造及行使之私文書可供調查，自不能率爾認定被告二人確有
          行使偽造私文書犯行無疑。
    （二）關於被告二人向告訴人甲○○、丁○○借款經過情形，告訴人甲○○於本
          院訊問時陳述：「自八十六年九月至八十七年七月，都是乙○○打電話到
          臺北市○○街一四九號我的工廠，約好多少錢，由戊○○或乙○○來拿，
          我都是給現金，借錢時本來說要拿客票來，跳票後，我拿給乙○○，他說
          要處理，後來又換成戊○○的本票，前後共借一百九十五萬多，因為我公
          公以前走失，他們在貨車上幫我貼尋人啟事，我沒有收利息。中間有借有
          還，最後累積為一百九十多萬元。」「我是同情他們才借他們。」「他們
          並沒有保證很快還錢，純粹是因為以前的情誼，還有同情他們才借給他們
          。」（以上見本院八十八年十月二十六日訊問筆錄）；告訴人丁○○則謂
          ：「自八十六年九月到八十七年七月，是乙○○來借錢跟拿錢，她借錢時
          說週轉不靈，因為我以前是他們的老闆，要我幫忙，她說要買機器，剛好
          我賣一筆房屋，她說賺錢後可以還我。」（以上見本院八十八年十月二十
          六日訊問筆錄），並稱：「我借錢的對象是乙○○，她說樺翰交通有限公
          司經營有困難，要我幫忙，我借錢給乙○○有四、五年了，每次都是借幾
          十萬元，是後來借的錢沒有還」（見本院八十九年七月六日訊問筆錄），
          綜據告訴人甲○○、丁○○所述內容，足見向告訴人二人洽借金錢之人為
          乙○○，告訴人出借金錢之對象亦係乙○○，而乙○○向告訴人等借款次
          數甚多，且一度有借有還，非全數未遵期償還，而其嗣後因週轉不靈，向
          告訴人等借款，並未掩飾其經濟困難，亟需資金挹注之窘迫景況，告訴人
          等見之，猶基於情誼及憐憫而允貸，自無從證明被告戊○○有何詐欺取財
          之行為，亦難據以認定被告乙○○於借款伊始有何不法所有之意圖及詐害
          告訴人之犯意，及施用何詐術使告訴人等陷於錯誤，而交付財物予被告，
          核與詐欺取財罪之構成要件鑿枘不入，即不能以被告乙○○嗣後未依約返
          還借款，拖欠迄今，即對被告二人繩以詐欺取財罪名。
四、綜右所述，公訴人所舉事證，尚有合理性之懷疑，未足證明被告等有何犯罪，被
    告等雖不否認積欠告訴人債務，惟此僅足確認被告應負民事債務不履行責任，債
    權人如與被告等協議不諧，本應循民事訴訟程序尋求救濟，始為適法，不能恣意
    藉由刑事程序以求債權之實現，被告等未妥處債務，雖不足取，非無可訾，然究
    與渠等有無罪責，要屬二事，未可混為一談，揆諸首開法條規定及說明，本件核
    屬不能證明被告犯罪，即應為無罪之諭知，以昭審慎。
據上論結，應依刑事訴訟法第三百零一條，判決如主文。
本案經檢察官高智美到庭執行職務。
中      華      民      國      八十九    年      九     月      七     日
                                    臺灣板橋地方法院刑事第六庭
                                        法  官  蔡  新  毅
右正本證明與原本無異。
如不服本判決，應於判決送達後十日內，向本院提出上訴狀，上訴於臺灣高等法院。
                                        書記官  謝  麗  秋
中      華      民      國      八十九    年      九     月      七     日


司法院資訊處製作；財團法人民間司法改革基金會備份。
